臺灣高等法院臺中分院刑事判決　　　94年度交上易字第1305號
上　訴　人
即　被　告　丙○○
選任辯護人　陳大俊律師
上列上訴人因過失傷害案件，不服臺灣臺中地方法院93年度交易
字第582號中華民國94年8月16日第一審判決（起訴案號：臺灣臺
中地方法院檢察署93年度偵字第16615號 ），提起上訴，本院判
決如下：
    主  文
原判決撤銷。
丙○○因過失傷害人，致重傷，處有期徒刑陸月，如易科罰金，
以佰元折算壹日。
    事  實
一、丙○○於民國（下同）九十三年五月九日晚上，騎乘車牌號
    碼為ＰＬ－１２７號之重型機車，沿臺中縣東勢鎮○○街由
    北往南方向行駛，並於同日晚上二十一時三十分許，行至東
    崎街一九一之三七號前面之路段時，明知該處之行車速限為
    時速四十公里，且知上開路段係劃有分向限制線（即雙向禁
    止超車線）之雙向二車道，又知其車前正有詹志仁（經原審
    法院另案判決）騎乘車牌號碼為ＢＺＥ－０１１號之重型機
    車，在其前方之內側車道同向往前直行，丙○○駕駛上開機
    車欲超越詹志仁所騎乘之上開機車時，本應注意遵守該處行
    車速限之規定行駛，且應注意其車前狀況及兩車併行之間隔
    並隨時採取必要之安全措施，又在劃有分向限制線之路段亦
    不得駛入來車之車道，而依當時情形，天氣晴朗，夜間有照
    明，柏油路面且乾燥，無缺陷，無障礙物，視距良好，丙○
    ○並無不能注意之情事，詎丙○○為超越詹志仁所騎乘之上
    開機車，竟疏未注意遵守上開交通安全規定，除未注意前車
    動態之外，並貿然以時速五、六十公里之時速，欲將其所騎
    乘之機車駛入對向之來車道內，以超前行駛。適詹志仁（未
    戴安全帽）因要到臺中縣東勢鎮○○街一九一之三七號邱達
    正之家中烤肉，在同街一之十號前電桿前面道路即亦違規欲
    往左駛入來車之車道，以便違規往前左駛騎到邱達正之家前
    ，丙○○見狀煞、閃不及，乃在該處偏跨路中雙黃線處，自
    後追撞詹志仁所騎乘之機車，致使詹志仁、丙○○均人車倒
    地，除丙○○本身受有頭部外傷顱內出血併右側肢體無力、
    右下頷骨骨折等傷害之外，詹志仁亦因此而受有頭部外傷併
    顱內出血、吸入性肺炎、左肋骨骨折、左鎖骨骨折等傷害，
    雖經送醫救治，仍因左側肢體麻痺及中樞神經受損，導致步
    伐不穩、及中度智障之重大不治傷害。丙○○肇事後受傷嚴
    重亦送醫，但於警員劉智淵到場時己知丙○○為肇事者。
二、案經被害人詹志仁之配偶乙○○訴請台灣台中地方法院檢察
    署檢察官偵查起訴。
    理  由
一、本案上訴人即被告丙○○（以下簡稱為被告）並未於本院準
    備程序及審理期日到庭，惟被告之選任辯護人以：被告並未
    超速及跨越雙黃線行駛，證人劉聖森就此部分所為之證詞，
    只是其個人憑己感覺所為之臆測，不能做為認定被告有超速
    行駛之證據，且本件車禍之發生，應以被害人詹志仁之違規
    左轉為肇事主因，且被害人詹志仁未戴安全帽致受頭部傷害
    ，此部分亦屬被害人詹志仁之過失，原審判決未審酌上情，
    對被告判處有期徒刑六月，量刑實屬過重，又公訴人於原審
    法院審理期日以言詞陳述方式變更起訴法條，於法亦有不合
    等情詞，為被告辯護。
二、然查，本案公訴人於起訴書雖係訴究被告觸犯刑法第二百八
    十四條第一項前段之過失傷害罪，惟在原審法院審理期間，
    依據醫院之診療情形與診斷證明書，既可認定被害人詹志仁
    所受傷害已有達到重傷害之程度之情形，以其過失傷害之基
    本事實同一，法院本有就此基本事實嗣後所導致之加重結果
    為審判之義務，公訴人於原審法院審理期日發現有此事實，
    亦有依法以言詞變更起訴法條之職責，被告選任辯護人為被
    告辯稱：公訴人於原審法院審理期日以言詞陳述方式變更起
    訴法條，於法不合乙節，為本院所不採取，合先敘明。
三、次查：本案被告上開犯罪事實，業據告訴人指訴甚詳。被告
    在原審法院審理時，亦坦承案發當時，伊確係騎乘車牌號碼
    為ＰＬ－１２７號之重型機車，沿臺中縣東勢鎮○○街由北
    往南方向，在同向騎乘車牌號碼為ＢＺＥ－０１１號重型機
    車之被害人詹志仁之後行駛，並在伊欲超車之時，發生本件
    車禍。雖其在原審法院審理時，堅詞否認伊就本件車禍之發
    生，具有任何過失，並辯稱：伊未超速，也未跨越分向限制
    線（即雙黃線）等語。然查：
（一）本案發生車禍之臺中縣東勢鎮○○街上開路段，係劃有分
      向限制線（即雙向禁止超車線）之雙向二車道，其行車速
      限為時速四十公里，此情有臺中縣警察局東勢分局警員所
      製作之道路交通事故現場圖、道路交通事故調查報告表（
      一）（二）、現場照片共計四十張在卷可稽。另被告在原
      審法院審理期日，亦供稱：其車速約時速五、六十公里等
      語（見原審卷宗第八九頁），則現場目擊證人劉聖森在原
      審法院證述被告車速約有時速八、九十公里部分，縱屬上
      開證人憑已感覺所為之推測，但由此可見被告之車速應極
      快速，亦可證明被告供承其以時速五、六十公里之速度騎
      乘機車乙情非虛。再依上開道路交通事故現場圖，顯示被
      告與被害人詹志仁所騎乘機車之刮地痕起點均在臺中縣東
      勢鎮○○街一之十號前電桿前面道路之對向來車道內。雖
      被告之選任辯護人為被告辯稱：上開刮地痕係機車倒地之
      後所刮，現場圖未畫入可能為兩車撞擊點之碎片、落土等
      跡證，二車之撞擊位置應在上開地點之前，非必在對向之
      來車道內等語。惟依據上開道路交通事故現場圖，顯示被
      告所騎乘車牌號碼ＰＬ－１２７號重型機車在對向來車道
      上之刮地痕之起點，距離此雙向二車道中間之禁止超車線
      （即雙黃線）有一公尺以上之距離，其刮地痕並一直往對
      向來車道上之路肩方向斜偏，至機車滑進逆向停放於路旁
      之車牌號碼Ｂ２－３５９號自小客車後方保險桿下方才止
      ，而本案被害人詹志仁所騎乘車牌號碼為ＢＺＥ－０１１
      號之重型機車，其刮地痕起點亦在距離雙黃線不遠之對向
      來車道上，並先與二車道中間之禁止超車線（即雙黃線）
      平行約有四、五公尺，後再偏回其原駛行之本車道，而一
      直斜刮至路旁。上開二車之刮地痕起點既全未在被告與被
      害人詹志仁騎乘機車原所駛行之車道，二車刮地痕之延伸
      方向亦如上所述，被告並不否認係其騎乘機車自後追撞被
      害人詹志仁所騎乘之上開機車，另外證人劉聖森亦於偵訊
      證述：「．．．．．．他們二人是同方向，都是由大雪山
      往東勢市區方向騎乘，當時丙○○車速很快，在詹志仁叔
      叔跨越雙黃線過一點點時，丙○○閃不過去就撞上去了」
      、「好像沒有（煞車聲）」、「（警訊筆錄）實在」等語
      ，證人邱緯立並於偵訊證述：「．．．．．．當時我看到
      詹志仁騎車跨越中間線左轉要往我家門口彎進來，後面有
      一台機車管子聲音很大聲，結果就撞上去」等情，則參酌
      以上事證，本案被告當時應已將其所騎乘之機車跨越雙黃
      線而駛入對向之來車道內，以期能超越被害人詹志仁之機
      車，但因被害人詹志仁亦騎車跨越雙黃線，致被告一時閃
      避不及，才肇此車禍，情甚明顯。本案被告有以時速五、
      六十公里之時速，將其所騎乘之機車駛入對向之來車道內
      ，欲超前行駛，致撞及被害人詹志仁所騎乘機車，使被害
      人詹志仁倒地受傷之行為，堪以認定。
（二）又本案被害人詹志仁因本件車禍因此受有頭部外傷併顱內
      出血、吸入性肺炎、左肋骨骨折、左鎖骨骨折等傷害，雖
      經送醫救治，仍因左側肢體麻痺及中樞神經受損，導致步
      伐不穩、及中度智障之重大不治傷害，上情有臺中榮民總
      醫院出具之診斷證明書（見偵卷十五、十六、八二頁）、
      童綜合醫院出具之一般診斷書（見偵卷第八二頁）、行政
      院衛生署豐原醫院出具診斷證明書（原審二五、一○一頁
      ）、及告訴代理人又於本院所提出之臺中榮民總醫院所出
      具之診斷證明書（見本院卷宗第四十七頁）在卷可憑。雖
      被告選任辯護人就告訴代理人於本院所提出之上開臺中榮
      民總醫院診斷證明書，僅承認其形式上之真正，但上開診
      斷證明書已就被害人詹志仁自九十三年五月九日因本件車
      禍急診入院之後續治療情形、及所產生之症狀、與醫師診
      斷情形詳為記載，如再與偵查卷內之上開醫院診斷證明書
      綜合閱覽，本案被害人所受頭部外傷併顱內出血、吸入性
      肺炎、左肋骨骨折、左鎖骨骨折等傷害，及因左側肢體麻
      痺及中樞神經受損，導致步伐不穩、及中度智障之重大不
      治傷害，均係因本件車禍所引起，其間有相當因果關係，
      亦應堪認定。
（三）按汽車行駛時，駕駛人應依行車速限之規定行駛；又在超
      車時，應注意其車前狀況及兩車併行之間隔並隨時採取必
      要之安全措施；另在劃有分向限制線之路段，亦不得駛入
      來車之車道，且雙黃實線係設於路段中，用以分隔對向車
      道，並雙向禁止超車、跨越或迴轉，以上於道路交通安全
      規則第九十三第一項前段、第九十四條第三項、第九十七
      條第二款、及道路交通標誌標線號誌設置規則第一百四十
      九條條第一項第八點分別訂有明文。而本案事故路段為劃
      設有雙黃實線之分向限制線之路段，案發地點之東勢鎮○
      ○街一九一之三七號起往和平鄉方向至機車三角標誌處（
      圓通精舍門口前）之距離為二百公尺，二百公尺內之路段
      ，路面平坦、視距良好、無障礙物等無不能注意之情事，
      業經檢察官現場履勘屬實，有卷附道路交通事故現場圖、
      現場相片附卷可稽。再依據卷附之道路交通事故調查報告
      表，除記載該處之行車速限為時速四十公里，並劃有分向
      限制線之外，並記載案發當時路面平坦、視距良好、夜間
      有照明、無障礙物等情，足證被告並無不能注意之情事。
      詎被告並無不能注意之情形，其為超越被害人詹志仁所騎
      乘之上開機車，竟疏未注意遵守上開交通安全規定，除未
      注意前車動態之外，並貿然以時速五、六十公里之時速，
      將其所騎乘之機車駛入對向之來車道內，欲超前行駛，致
      追撞被害人詹志仁所騎乘之機車，致其人、車倒地，因而
      受有上開重大不治之傷害，對此重傷害結果之發生，被告
      顯有過失，且其過失行為與被害人詹志仁之受傷，亦具有
      相當因果關係。本案經送台灣省台中縣區車輛行車事故鑑
      定委員會鑑定結果，亦認為：被告駕駛重機車行經肇事地
      段是超速行駛，欲超越同方向前方詹志仁重機車時未先注
      意同方向前方詹車之行動，致其車正沿路中欲超車時，適
      詹車左轉，劉車因車速快防範不及，即在路中偏跨來車道
      之處撞上詹車左側，認詹志仁駕駛重機車行經肇事地段在
      路中劃有分向限制線之處所違規左轉，且未注意後方有被
      告機車駛來，致詹車左轉車頭正伸入來車道時即遭超車駛
      至之被告機車撞上，被告為肇事主因，詹志仁為肇事次因
      ，上情有該委員會九十四年三月二日中縣鑑字第○九四五
      五○○六二五號函在卷可參。經台灣省車輛行車事故覆議
      鑑定委員會覆議結果，亦同此認定，有該委員會九十四年
      六月八日府覆議字第○九四○一○○三三九號函一份附卷
      可佐。綜上說明，本案被告之犯罪事證已甚明確，被告犯
      行堪以認定。
四、核被告丙○○所為，係犯刑法第二百八十四條第一項後段之
    過失致重傷罪。原審判決對被告上開所犯予以論罪科刑，固
    非無見，惟原審判決於被告之犯罪事實欄，僅載述「被告貿
    然超速超車」，對於該處之行車速限及被告之行車速度等等
    被告如何超速行駛之事實，未為任何認定，且於判決理由欄
    亦未說明何以認定被告有超速行駛之證據，即以證人劉聖森
    證述被告車速很快等語，認定被告有超速行駛之事實，此部
    分尚有未合。又公訴人於起訴書已有指訴被告所騎乘之機車
    亦有駛入來車道，原審判決在被告之犯罪事實欄只敘明被害
    人詹志仁騎乘機車有駛入來車道之事實，對於公訴人指訴被
    告所騎乘之機車亦有駛入來車道部分，則未認定，亦未說明
    何以不為此項認定之理由，此部分亦有未洽。再，本案被害
    人詹志仁騎乘機車未戴安全帽，係證人劉聖森、邱緯立證述
    一致之事實，此部分除有違道路交通安全規則第八十八條第
    五項之規定之外，衡情亦為被害人詹志仁頭部受創嚴重之部
    分原因，亦宜加以認定。是本案被告上訴否認其有超速及跨
    越雙黃線行駛之過失，此部分上訴雖無理由，但原審判決既
    有上開可議之處，即屬無可維持，自應由本院將原審判決予
    以撤銷改判。爰審酌本案被告為肇事主因、被害人與有過失
    、被害人所受之傷勢、及被告尚未與被害人達成民事和解等
    一切犯罪情狀，仍量處被告有期徒刑六月，並諭知有期徒刑
    易科罰金之折算標準。又本案被告經合法傳喚，無正當理由
    而未於本院審理期日到庭，爰不待其陳述，逕行判決。
五、據上論斷，應依刑事訴訟法第三百六十九條第一項前段、第
    三百六十四條、第三百七十一條、第二百九十九條第一項前
    段、刑法第二百八十四條第一項後段、第四十一條第一項前
    段、罰金罰鍰提高標準條例第一條前段、第二條，判決如主
    文。
本案經檢察官甲○○到庭執行職務。
中　　華　　民　　國　　94　　年　　12　　月　　14　　日
            刑事第三庭  審判長法  官  王  增  瑜
                              法  官  陳  欣  安
                              法  官  廖  柏  基
上列正本證明與原本無異。
不得上訴。
                              書記官  詹  錫  朋
中　　華　　民　　國　　94　　年　　12 　月　　15 　　日
附錄論罪科刑法條：
刑法第二百八十四條第一項：
因過失傷害人者，處六月以下有期徒刑，拘役或五百元以下罰金
，致重傷者，處一年以下有期徒刑、拘役或五百元以下罰金。
                                                      Ａ
